臺灣高等法院民事裁定
110年度抗字第738號
抗  告  人  張義島

兼 代理 人  張淑晶
上列抗告人因與相對人張振盛、陳文淨間聲請定暫時狀態處分事
件，對於中華民國110年5月26日臺灣新北地方法院110年度全字
第56號裁定，提起抗告，本院裁定如下：
    主  文
抗告駁回。
抗告費用由抗告人負擔。
    理  由
一、抗告意旨略以：抗告人張義島與第三人張陳秀緞為夫妻（下
    分稱其名，合稱張義島夫妻），抗告人張淑晶（下稱其名，
    與張義島合稱抗告人）與相對人張振盛（下稱其名）為兄妹
    ，相對人陳文淨（下稱其名，與張振盛合稱相對人）為張振
    盛之妻。又張義島夫妻於民國108年間，起訴主張其等購入
    坐落新北市○○區○○○段○○○○段00000地號土地（權利範圍30分
    之2）及同小段6302建號建物（即門牌號碼新北市○○區○○街0
    0○0號2樓房屋，下分稱系爭土地及系爭房屋，合稱系爭房地
    ）後，借名登記在張振盛名下，經其等終止該借名登記契約
    ，爰依民法第541條第2項規定，請求張振盛將系爭房地所有
    權移轉登記予張義島夫妻，經原法院108年度訴字第2524號
    判決（下稱原法院第2524號判決）張義島夫妻勝訴（現由本
    院109年度重上字第195號審理中）。嗣張陳秀緞於110年2月
    26日死亡，張振盛竟將系爭房屋原有門鎖更換為密碼鎖，復
    於110年3月間，以贈與為原因，將系爭房地所有權移轉登記
    予陳文淨。伊等為防止相對人或第三人丟棄伊等所有置於系
    爭房屋內之物品及張陳秀緞遺物（含傢俱、家電、衣物、相
    片、保健品、日用品等物），並移轉系爭房地所有權予第三
    人，自有就相對人不得丟棄伊等所有置於系爭房屋內之物品
    及張陳秀緞遺物（含屋內傢俱、家電、衣物、相片、保健品
    、日用品等物）、相對人應換回系爭房屋原有門鎖、禁止相
    對人及第三人入住系爭房屋，以及禁止相對人將系爭房地處
    分、變賣或貸款等法律關係，定暫時狀態處分之必要。另張
    振盛拒絕將張陳秀緞骨灰遷入臺北市政府兵役局南港軍人公
    墓（下稱南港軍人公墓），亦未依原法院110年度家全字第2
    1號裁定（下稱原法院第21號裁定）協力將張陳秀緞骨灰遷
    入南港軍人公墓，因將逾臺北市政府兵役局准許展延之入厝
    期日即110年8月30日，自有就伊等獨自將張陳秀緞骨灰遷入
    南港軍人公墓之法律關係，定暫時狀態處分之必要。故原裁
    定之駁回伊等除禁止相對人處分系爭房地外之其餘上開聲請
    ，於法未合，且原裁定命伊等以新臺幣（下同）258萬元為
    相對人供擔保後，禁止相對人就系爭房地為移轉、設定抵押
    及其他一切處分行為，卻就擔保金部分不准訴訟救助，亦有
    違誤。爰依法提起抗告，聲明廢棄原裁定關於擔保金以及駁
    回伊等其餘定暫時狀態處分之聲請部分等語（原裁定禁止相
    對人就系爭房地為移轉、設定抵押及其他一切處分行為部分
    ，未據相對人聲明不服，下不贅述）。
二、相對人則以：張振盛係系爭房屋之所有權人，本有權更換門
    鎖，且系爭房屋屋內僅有張義島夫妻之衣物，無張淑晶所有
    之物品，張淑晶並無釋明屋內有其個人物品。又伊等於張陳
    秀緞死後，有去整理系爭房屋，但並無丟棄張義島夫妻之物
    品。另伊等係經由全體家屬（含張淑晶）同意後，將張陳秀
    緞骨灰安置在樹林生命紀念館內，事後張淑晶突然要求將張
    陳秀緞骨灰遷入南港軍人公墓，伊等要求張淑晶提出塔位位
    置、方位以評估風水問題，張淑晶遲未配合，張陳秀緞骨灰
    現仍在樹林生命紀念館內，並無遷移之必要等語，資為抗辯
    。　
三、按提起抗告，應於裁定送達後10日之不變期間內為之，民事
    訴訟法第487條前段定有明文。又抗告不合法者，第二審法
    院應以裁定駁回之，民事訴訟法第495條之1第1項準用第444
    條第1項前段規定自明。查，張淑晶因不服原裁定，於110年
    6月7日提起抗告，在抗告狀中僅敘明其個人不服原裁定之理
    由，並無提及張義島有何不服原裁定之抗告理由，抗告狀亦
    僅有張淑晶之簽名，並無張義島之簽名（見本院卷第15頁）
    ，足見於110年6月7日提起抗告之人，應僅有張淑晶，並不
    包含張義島在內。雖本院於110年8月25日電詢張淑晶，張義
    島有無提出抗告，張淑晶表示張義島有要提起抗告，復於11
    0年8月26日提出有張義島簽名之抗告補充狀及110年6月10日
    之委任狀，有本院公務電話紀錄表、上開抗告補充狀、委任
    狀可查（見本院卷第203至207頁），惟原裁定業於110年5月
    26日合法送達張義島本人（見原裁定卷第615頁），張義島
    遲至110年8月26日始以自己名義提起抗告（見原法院卷第20
    5頁），已逾10日之不變期間，揆諸前揭規定，張義島之抗
    告即非合法，應予駁回。 
四、次按於爭執之法律關係，為防止發生重大之損害或避免急迫
    之危險或有其他相類之情形而有必要時，得聲請為定暫時狀
    態之處分。前項裁定，以其本案訴訟能確定該爭執之法律關
    係者為限，民事訴訟法第538條第1項、第2項定有明文。所
    稱爭執之法律關係，即被保全之權利，凡當事人間得主張一
    定之實體法上權利，且得以本案訴訟確定者，均屬之。而法
    院於判斷聲請人之損害是否重大、危險是否急迫、有無必要
    等不確定法律概念時，應較量聲請人因定暫時狀態處分所可
    獲得確保之利益，或因未處分致本案判決勝訴時所生之損害
    ，與相對人因該處分所蒙受之不利益或損害，或未為該處分
    所可能取得之利益，並視規制性處分或滿足性處分、重大性
    或急迫性、釋明難易程度、身分法益或財產法益、公益或私
    益、社會地位高低或經濟上強弱勢、是否有不可回復之重大
    損害等情形決之（最高法院99年度台抗字第915號裁定意旨
    ）。又按債權人聲請定暫時狀態之處分，依同法第538條之4
    準用第533條再準用第526條規定，應就其請求及假處分之原
    因加以釋明，且兩者缺一不可。前開釋明如有不足，而債權
    人陳明願供擔保或法院認為適當者，法院始得定相當之擔保
    ，命供擔保後為假處分。若債權人就其請求及假處分之原因
    絲毫未予釋明，法院即不得命供擔保後為定暫時狀態之處分
    。而所謂「爭執之法律關係，有定暫時狀態之必要者」，係
    指因避免重大損害或其他情事，有就爭執之法律關係，定暫
    時狀態之必要而言。此必要之情事即為假處分之原因，苟由
    聲請假處分之人提出相當證據以釋明其存在，即有就爭執之
    法律關係定暫時狀態之必要。是定暫時狀態假處分之聲請人
    ，除應釋明與債務人間有爭執之法律關係外，尚應提出有何
    防止發生重大之損害或避免急迫之危險或有其他相類之情形
    而有必要定暫時狀態處分之原因並釋明之。於其釋明有所不
    足時，法院方得斟酌情形，依債權人供擔保以補釋明欠缺之
    陳明，酌定其擔保金額，准為定暫時狀態之假處分。若法院
    認供擔保仍不足補釋明之欠缺，非不得駁回其定暫時狀態假
    處分之聲請（最高法院94年度台抗字第792號裁定意旨參照
    ）。經查：
　  ㈠關於原裁定駁回抗告人其餘定暫時狀態處分聲明部分：
　　⒈關於爭執之法律關係要件部分：
　    張淑晶主張張義島夫妻將系爭房地所有權，借名登記在張
      振盛名下，終止借名登記契約後，依民法第541條第2項規
      定，訴請張振盛將系爭房地所有權移轉登記予張義島夫妻
      ，經原法院第2524號判決張義島夫妻勝訴。詎張振盛竟於
      110年3月間，將系爭房屋原有門鎖更換為密碼鎖，且欲丟
      棄其所有放在系爭房屋內之物品及張陳秀緞遺物，於110
      年3月間，以夫妻贈與為原因，將系爭房地所有權移轉登
      記予陳文淨，為防止相對人丟棄其所有之物品及張陳秀緞
      遺物，自有定暫時狀態處分之必要，且為讓張陳秀緞骨灰
      如期遷入南港軍人公墓，亦有定暫時狀態處分之必要等情
      ，並提出原法院第2254號判決、新北市板橋地政事務所11
      0年4月28日新北板地登字第1105967252號函、手機簡訊、
      對話紀錄、張陳秀緞死亡證明書、臺北市軍人公墓安厝申
      請須知、臺北市政府兵役局110年3月31日北市兵管(公)字
      第000000000號安厝通知單、南港軍人公墓110年8月16日
      申請安厝展延書、臺北市政府兵役局110年8月20日北市兵
      管字第1103008166號函為憑（見原裁定卷第29頁、第35至
      39頁、第139頁、第149頁、第189至205頁、第223頁、第1
      41至143頁、本院卷第171頁、第189頁），足認兩造間就
      張淑晶所有之物品、張陳秀緞遺物之所有權，以及系爭房
      屋與張陳秀緞骨灰之管理法律關係，均有爭執，並得以本
      案訴訟確定上開法律關係，堪認張淑晶已釋明有爭執之法
      律關係要件。
　　⒉關於定暫時狀態處分之原因要件部分：
　  ⑴張淑晶主張相對人將丟棄其所有之物品及張陳秀緞遺物，
      並提出手機簡訊、存證信函及照片為憑，為相對人所否認
      。雖張淑晶所提出之手機簡訊，其中張振盛所傳簡訊記載
      ：「有些廢物我已經丟掉了」（見原裁定卷第35頁），但
      張振盛並未在該訊息中說明表示有丟棄張淑晶所有之物品
      及張陳秀緞遺物之情，其餘手機簡訊內容均係張淑晶單方
      所傳要求返還所有物等內容（見原裁定卷第35至39頁），
      自無從執此證明相對人有丟棄張淑晶所有之物品及張陳秀
      緞遺物之情。又觀張淑晶所提出之其寄予張振盛之110年4
      月26日板橋文化路郵局存證號碼000959號存證信函內容，
      亦屬其單方陳述其所有之物品遭貨車載走之情（見原裁定
      卷第41頁），且觀張淑晶所提出之照片，亦僅知有其所稱
      衣物、保健食品等物外觀（見原裁定卷第333至339頁），
      均無法證明相對人有丟棄張淑晶所有之物品及張陳秀緞遺
      物之情。是張淑晶並未舉證證明就防止相對人丟棄其所有
      之物品及張陳秀緞遺物之法律關係，有定暫時狀態處分之
      原因存在，則其此部分聲請，為無理由。
　  ⑵張淑晶聲請張振盛換回系爭房屋之原有門鎖，使其能出入
      使用系爭房屋云云。雖相對人不否認有更換系爭房屋原有
      門鎖乙情（見原裁定卷第483頁），惟張淑晶陳報居住在
      新北市○○區○○路0段00巷000弄000○0號，張義島現因病在
      新竹榮民醫院住院治療中，業經兩造陳述明確（見原裁定
      卷第21頁、第233頁），足見張淑晶現非居住在系爭房屋
      內，相對人更換系爭房屋原有換鎖，對張淑晶並無造成任
      何重大損害或急迫危險或其他情事之情形，況張淑晶亦無
      提出證據證明系爭房屋有遭相對人破壞而有立即出入使用
      系爭房屋之必要。是張淑晶並無舉證釋明就張振盛換回系
      爭房屋原有門鎖之法律關係，有定暫時狀態處分之原因存
      在，則其此部分聲請，為無理由。
　  ⑶張淑晶聲請禁止相對人及第三人入住系爭房屋，以避免其
      所有之物品及張陳秀緞遺物遭破壞云云。惟抗告人並未提
      出證據證明相對人或第三人有丟棄張淑晶所有之物品及張
      陳秀緞遺物之情，自無就禁止相對人及第三人入住使用系
      爭房屋之法律關係，釋明有定暫時狀態處分之必要。則張
      淑晶此部分聲請，為無理由。
　  ⑷張淑晶以張振盛拒絕配合將張陳秀緞骨灰遷入南港軍人公
      墓，且將逾臺北市政府兵役局核准展延遷入期限即110年8
      月30日，自有由抗告人自行將張陳秀緞骨灰遷入南港軍人
      公墓之法律關係，定暫時狀態處分之必要云云。查，張淑
      晶向臺北市政府兵役局申請將張陳秀緞骨灰遷入南港軍人
      公墓，經臺北市政府兵役局於110年3月31日以北市兵管(
      公)字第000000000號安厝通知單，通知抗告人於核准日起
      限30日內入厝本公墓，逾期重新申請，有張淑晶所提出之
      張陳秀緞死亡證明書、臺北市軍人公墓安厝申請須知、臺
      北市政府兵役局110年3月31日北市兵管(公)字第00000000
      0號安厝通知單可考（見原裁定卷第141至143頁）。嗣張
      淑晶以涉訟為由，向臺北市政府兵役局申請第1次展延至1
      10年6月30日，復於110年8月16日申請第2次展延至110年8
      月30日，有南港軍人公墓110年8月16日申請安厝展延書、
      臺北市政府兵役局110年8月20日北市兵管字第1103008166
      號函可查（見本院卷第171頁、第189頁），且依臺北市政
      府兵役局（102）北市兵管字第10231185500號函訂定發布
      之臺北市軍人公墓骨灰埋藏申請須知第6點第1項規定：「
      申請人應於安厝對象亡故之日起60日內，檢附申請單（附
      件一）及下列證明文件，向兵役局提出申請，逾期不予受
      理。但大體捐贈者或失蹤後尋獲屍體者，不在此限。」，
      第2項規定：「申請人如有特殊原因，未於前項所定期間
      提出申請者，得檢附相關證明文件，經兵役局審核後，不
      受前項期間之限制。」（見本院卷第345頁），以及張淑
      晶所提出之上開110年8月16日申請安厝展延書附註欄位載
      明：「本次展延於期限屆滿前，有正當事由者，得向南港
      軍人公墓申請再次展延，每次展延最長不得逾60日」（見
      本院卷第171頁）。足見張淑晶以涉訟為由，申請展延張
      陳秀緞骨灰遷入南港軍人公墓之期限，業經臺北市政府兵
      役局核准，且張陳秀緞骨灰現仍安置在樹林生命紀念館內
      ，業經兩造陳述在卷（見本院卷第43頁、第303頁），復
      有新北市政府殯葬管理處使用設施費繳納收據、新北市樹
      林區公所公立骨灰存放設施施用許可證申請書可可稽（見
      本院卷第325至327頁），毫無遭他人破壞之重大損害或急
      迫危險或其他情事之情形，自無就抗告人自行將張陳秀緞
      骨灰遷入南港軍人公墓之法律關係，定暫時狀態處分之必
      要。況抗告人前執相同事由聲請張振盛協力將張陳秀緞骨
      灰遷入南港軍人公墓，業經原法院第21號裁定准許確定在
      案（見原裁定卷第131至137頁），嗣張淑晶執該裁定為執
      行名義聲請強制執行，經張振盛提出債務人異議之訴，並
      聲請停止執行，停止執行部分業經臺灣士林地方法院110
      年度湖簡字聲字第49號駁回（見本院卷第181頁），則張
      淑晶本件再次聲請相對人可自行將張陳秀緞骨灰遷入南港
      軍人公墓之定暫時狀態處分，亦無實益。是張淑晶並未就
      抗告人自行將張陳秀緞骨灰遷入南港軍人公墓之法律關係
      ，釋明有定暫時狀態處分之原因存在，則其聲請為無理由
      。
　  ㈡關於原裁定命抗告人供擔保金258萬元部分：
　　　張淑晶主張原裁定主文第1項命供擔保金258萬元部分，應
      為訴訟救助云云，惟抗告人因保全處分所應提供之擔保金
      ，係針對相對人因保全處分所受損害為擔保，核與訴訟救
      助免支出訴訟費用無關。是張淑晶此部分主張，並無可取
      。 
五、綜上所述，張義島之抗告已逾10日不變期間，其抗告自非合
    法，應予駁回。又張淑晶未釋明有就防止相對人丟棄其所有
    置於系爭房屋內之物品及張陳秀緞遺物、相對人應換回系爭
    房屋原有門鎖、禁止相對人及第三人入住使用系爭房屋以及
    其等自行將張陳秀緞骨灰遷入南港軍人公墓等法律關係，定
    暫時狀態處分之原因，則其上開聲請，為無理由，應予駁回
    ；另張淑晶主張原裁定所命應提供之擔保金部分應為訴訟救
    助云云，於法有違，不應准許。從而，原裁定駁回張淑晶上
    開聲請，並無違誤，則張淑晶之抗告意旨指摘原裁定上開部
    分不當，聲明廢棄，為無理由，應予駁回。 
六、據上論結，本件張義島抗告為不合法、張淑晶抗告為無理由
    ，爰裁定如主文。　　
中　　華　　民　　國　　110 　年　　9 　　月　　3 　　日
                  民事第十七庭
                      審判長法  官  黃雯惠
                            法  官  華奕超
                            法  官  趙伯雄
正本係照原本作成。
本裁定除以適用法規顯有錯誤為理由外，不得再抗告。如提起再
抗告，應於收受送達後10日內委任律師為代理人向本院提出再抗
告狀。並繳納再抗告費新臺幣１千元。
中　　華　　民　　國　　110 　年　　9 　　月　　3 　　日
　　　　　　　　　  　　　　書記官  陳韋杉